最　高　行　政　法　院　判　決　　　　　　　　　九十三年度判字第一六八八號
　　再 審原 告　財政部臺北市國稅局
　　代　表　人　乙○○
　　再 審被 告　甲○○
右當事人間因綜合所得稅事件，再審原告對於中華民國九十二年一月九日本院九十二
年度判字第八號判決，提起再審之訴。本院判決如左：
    主  文
再審之訴駁回。
再審訴訟費用由再審原告負擔。
    理  由
壹、再審原告起訴意旨略謂：按適用法規顯有錯誤係指確定判決所適用之法規，顯然
    不合於現行法律規定，或與司法院現尚有效之解釋，或大法官會議之解釋、或現
    存有效之判例顯然違反者而言。再所謂適用法規顯有錯誤，不以積極適用法規錯
    誤為限，即消極的不適用法規，亦包括在內（參照司法院釋字第一七七號解釋）
    。確定判決消極的不適用法規，顯然影響裁判者，自屬適法規顯有錯誤之範圍，
    應許當事人對之提起再審之訴，以貫徹憲法保障人民權益之本旨。綜觀鈞院九十
    二年度判字第八號判決（下稱本院原確定判決）理由，對於規範之觀念特徵或要
    素，法院之瞭解與上級法院見解不一致而遭廢棄者，不得不視為解釋錯誤，核屬
    判決不適用法規或適用不當。查和華股份有限公司（下稱和華公司）在短期間內
    ，行增資旋後減資之形式規劃動作，濫用法律上之形式或法律行為，蓄意製造外
    觀上或形式上存在之法律關係或法律狀態，使之不具備課稅構成要件，以隱藏實
    質交易關係，協助各該納稅義務人減輕或免除其應納之租稅，此等增、減資行為
    ，以迂迴之方法分配土地交易所得予股東，係故意以不正當方法逃漏稅之虛偽安
    排，各股東自應就短漏申報之實質營利所得，依行為時所得稅法第一百十條第一
    項規定處以罰鍰。是類案件亦經鈞院八十九年度判字第三○六三號、九十一年度
    判字第一七一八號判決駁回原告之訴，可資參酌。和華公司股東會決議本件系爭
    增、減資後，均分別於同日隨後召開董事會，並經全體董事出席決議通過，再審
    被告為和華公司董事，皆參與系爭決議增減資董事會，其所為增資旋即減資之目
    的，從相關事證及所獲經濟利益等事實，足證涉有租稅迴避之巧隙安排，並非單
    純的信賴第三者，實難認其漏報為無過失。是再審被告既有該項所得，卻辯稱其
    因基於信賴相關法條規定而漏未申報系爭營利所得，未有故意或過失，即無足採
    。再審被告既涉有短漏報情事，再審原告處以該當於法律處罰構成要件之必要罰
    鍰，自無違誤，本院原確定判決顯有違司法院釋字第二七五號解釋。綜上所陳，
    本院原確定判決違背法規，爰請判廢棄本院原確定判決關於罰鍰部分，並駁回再
    審被告之訴。
貳、再審被告未提出答辯狀。
參、本院原確定判決關於罰鍰部分，以：再審原告以再審被告八十三年度短漏報其取
    自大成長城股份有限公司營利所得新臺幣（下同）四五六元、和華公司營利所得
    二、九○○、○○○元，及配偶李蕭淑壬取自中國力霸公司營利所得二、四四○
    元。違反所得稅法第七十一條第一項規定，違章事證明確，遂依同法第一百十條
    第一項規定就其所漏稅額，依有無扣繳憑單分別按所漏稅額五八二、九一七元，
    科處以○．二倍及○．五倍罰鍰計二九一、二○○元（計至百元止）。訴願決定
    及原審判決遞予維持，固非無見。惟查，人民違反法律上之義務而應受行政罰之
    行為，法律無特別規定時，雖不以出於故意為必要，仍須以過失為其責任條件，
    司法院釋字第二七五號解釋意旨可按。本件再審被告取得系爭和華公司股票係為
    該公司資本公積轉增資股股票。依行為時促進產業升級條例第十七條準用同條例
    第十六條第一項規定，以資本公積轉增資發行之股票，股東依規定免予計入當年
    度所得，課徵所得稅。本件再審被告主張伊僅為一般股東，即未參與和華公司增
    減資，並不知悉該公司增、減資決策過程，則其信賴上開法條規定，未於取得系
    爭股票當年度申報所得，自無過失可言，依司法院釋字第二七五號解釋意旨，自
    不得以再審被告漏報取自和華公司營利所得二、九○○、○○○元部分，對之科
    處罰鍰。乃將原審判決關於罰鍰部分判決廢棄，並將此部分之原處分（復查決定
    ）及訴願決定撤銷，由被上訴人另為適法之決定。
肆、本院查：（一）、按行政訴訟法第二百七十三條第一項第一款所謂適用法規顯有
    錯誤，係指原判決所適用之法規與該案應適用之現行法規相違背，或與解釋判例
    有所牴觸者而言。至於法律上見解歧異，再審原告對之縱有爭執，要難謂為適用
    法規錯誤，而據為再審之理由。本件再審原告以再審被告八十三年度短漏報其取
    自大成長城股份有限公司營利所得四五六元、和華公司營利所得二、九○○、○
    ○○元，及配偶李蕭淑壬取自中國力霸公司營利所得二、四四○元。違反所得稅
    法第七十一條第一項規定，違章事證明確，遂依同法第一百十條第一項規定就其
    所漏稅額，依有無扣繳憑單分別按所漏稅額五八二、九一七元，科處以○．二倍
    及○．五倍罰鍰計二九一、二○○元（計至百元止）。訴願決定及原審判決遞予
    維持，關於罰鍰部分，經本院原確定判決諭知：「原判決關於罰鍰部分廢棄。右
    廢棄部分，訴願決定及原處分（復查決定）均撤銷。」，再審原告不服，以本院
    原確定判決有行政訴訟法第二百七十三條第一項第一款之再審事由提起再審之訴
    。（二）、本院原確定判決關於裁罰部分，認再審被告在前上訴程序之主張可採
    ，而認定其短漏報系爭營利所得，無過失，而不具備裁罰主觀要件等事項已詳為
    論斷，始廢棄原審判決關於罰鍰部分，並撤銷訴願決定及原處分關於裁罰部分。
    再審原告起訴主張再審被告短漏報系爭營利所得，並非無過失，本院原確定判決
    撤銷訴願決定及原處分關於裁罰部分，屬違背法規等語，並舉本院八十九年度判
    字第三○六三號判決及九十一年度判字第一七一八號判決為例，提出和華公司股
    東常會議事錄、董事會議事錄及變更登記事項卡等影本為證。惟證據之取捨與當
    事人所希冀者不同，致其事實之認定亦異於該當事人之主張者，尚不得謂為本院
    原確定判決此部分有違背法令之情形。（三）、再審原告對於業經本院原確定判
    決此部分論述再予爭執，核屬法律上見解之歧異，要難謂為本院原確定判決此部
    分有違背法令之情形，自難謂本院原確定判決有行政訴訟法第二百七十三條第一
    項第一款所規定之再審事由。從而其依行政訴訟法第二百七十三條第一項第一款
    規定提起本件再審之訴，殊難認有再審理由，應予駁回。
據上論結，本件再審之訴為無理由，爰依行政訴訟法第二百七十八條第二項、第九十
八條第三項前段，判決如主文。
中　　華　　民　　國　　九十三　　　年　　十二　　　　月　　二十三　　　日
                    最 高 行 政 法 院  第 二 庭
                                審 判 長 法  官　　　葉　振　權
                                         法  官      蔡  進  田
                                         法  官　　　劉　鑫　楨
                                         法  官　　　吳　明　鴻
                                         法  官　　　梁　松　雄
右  正  本  證  明  與  原  本  無  異
　　　　　　　　　　　　　　　　　　　　 法院書記官　陳  盛  信
中　　華　　民　　國　　九十三　　　年　　　十二　　　月　　二十三　　　日
